ACORDAO-COMPLETO-2482040

ACÓRDÃO 1674/2021 ATA 26/2021 - PLENÁRIO

VISTOS, relatados e discutidos estes autos que tratam de pedido de reexame interposto pelo Sr. Antônio de Pádua de Deus Andrade, então Diretor de Engenharia da Autoridade Portuária de Santos S.A., contra o Acórdão 1747/2020-TCU-Plenário,
ACORDAM os Ministros do Tribunal de Contas da União, reunidos em sessão do Plenário, diante das razões expostas pelo Relator, em:
9.1. conhecer do pedido de reexame, com fundamento nos arts. 32, inciso I, 33 e 48 da Lei 8.443/1992, para, no mérito, dar-lhe provimento, aproveitando esta análise para o Sr. José Alex Botelho de Oliva, haja vista a comunicabilidade das mesmas circunstâncias objetivas;
9.2. tornar insubsistentes as multas individuais aplicadas aos Srs. Antônio de Pádua de Deus Andrade e José Alex Botelho de Oliva por meio do Acórdão 1747/2020-TCU-Plenário;  
9.3. dar ciência desta deliberação ao recorrente, ao Sr. José Alex Botelho de Oliva, à Autoridade Portuária de Santos S.A. e ao Ministério Público Federal, na pessoa da Procuradora da República no Município de Santos Priscila Pinheiro de Carvalho, nos termos do art. 16, § 3º, da Lei 8.443/1992 c/c o art. 209, § 7º, do Regimento Interno do TCU.

Pedido de reexame interposto contra acórdão que aplicou multa ao recorrente em razão de irregularidades em contrato referente à obra de construção e adequação para alinhamento do Cais de Outerinhos, no Porto de Santos.

Autoridade Portuária de Santos S.A.

3. Responsáveis/Recorrentes:
3.1. Responsáveis: Angelino Caputo e Oliveira (XXX.437.591-XX); Antônio de Pádua de Deus Andrade (XXX.634.203-XX); José Alex Botelho de Oliva (XXX.806.807-XX); Otto Forjaz Loureiro (XXX.191.356-XX); Paulo Manuel Varela Casasco (XXX.974.378-XX)
3.2. Recorrente: Antônio de Pádua de Deus Andrade (XXX.634.203-XX).

13.1. Ministros presentes: Ana Arraes (Presidente), Benjamin Zymler (Relator), Raimundo Carreiro, Bruno Dantas e Jorge Oliveira.
13.2. Ministros-Substitutos convocados: Marcos Bemquerer Costa e Weder de Oliveira.
13.3. Ministro-Substituto presente: Augusto Sherman Cavalcanti.

ACORDAO-COMPLETO-2520345

Acórdão de Relação 2824/2021 - Plenário

Acórdão de Relação

BENJAMIN ZYMLER

Ministro Walton Alencar Rodrigues.

Cuidam os autos de pedido de reexame interposto pelo Sr. Antônio de Pádua de Deus Andrade, então Diretor de Engenharia da Autoridade Portuária de Santos S.A., contra o Acórdão 1747/2020-TCU-Plenário.
2.	O presente feito trata originalmente de acompanhamento, autuado por determinação do item 9.5 do Acórdão 3135/2011-TCU-Plenário, com o objetivo de apreciar a Concorrência 11/2011-Codesp, cujo objeto era a execução das obras de construção e adequação para alinhamento do Cais de Outerinhos no Porto de Santos, assim como o contrato dela decorrente.
3.	Na etapa preliminar do processo, foi promovida a audiência de diversos gestores, dentre os quais o Sr. Antônio de Pádua de Deus Andrade, neste caso "por assinar o 6º TA e o 7º TA ao Contrato DP 30/2012, referente à obra de construção e adequação para alinhamento do Cais de Outerinhos no Porto de Santos, considerando toda a obra como reforma, com acréscimos em percentual superior ao legalmente permitido, contrariando ao disposto nos §§ 1º e 2º do art. 65 da Lei 8.666/1993 e, igualmente, ao art. 81 §1º da Lei 13.303/2016".
4.	Após o encaminhamento da resposta, o Tribunal decidiu, por meio do Acórdão 1747/2020-TCU-Plenário, aplicar a multa individual de R$ 15.000,00 ao responsável, com fulcro no art. 58, inciso II, da Lei 8.443/1992.
5.	Irresignado com esta deliberação, o Sr. Antônio de Pádua de Deus Andrade ingressou com o presente pedido de reexame, o qual recebeu a seguinte análise no âmbito da Serur - transcrição parcial com os ajustes de forma que entendi pertinentes:
"2.	  A instauração deste processo de Acompanhamento decorreu de determinação do Acórdão 3135/2011-TCU-Plenário, exarada com vistas à avalição da Concorrência 11/2011-Codesp e do Contrato DP 30/2012, que tiveram por objeto a execução das obras de construção e adequação para alinhamento do Cais de Outerinhos, no Porto de Santos, realizadas no intuito de propiciar a atracação de navios de passageiros no Porto de Santos.
3.	Ao longo da execução dos serviços, foi verificada a necessidade de alteração, relativa à parte da fundação, de estaca raiz para estaca escavada, que fundamentaria a assinatura do quarto termo aditivo, majorando-se o valor original de R$ 287.270.100,18 para R$ 414.527.992,51, de modo que, após sete aditamentos, alcançou-se o percentual de acréscimo de 31,58%, consubstanciando assim clara infração ao artigo 65, §§ 1º e 2º, da Lei 8.666/1993 e ao artigo 81, §1º, da Lei 13.303/2016, nada obstante a  fundamentação técnica utilizada pela Codesp justificar que esse percentual estaria de acordo com o limite para reformas (50%) .
4.	Com efeito, a SeinfraPortoFerrovia concluiu ter havido afronta aos sobreditos dispositivos, que limitam os acréscimos ou supressões em obras a até 25% do valor inicial atualizado do contrato, face à indevida classificação da totalidade do empreendimento como reforma, uma vez que a maior parte do projeto correspondia, de fato, à implantação de nova infraestrutura de cais, razão pela qual  promoveu audiências de dois Diretores-Presidentes à época, do Superintendente de Execução de Obras, do Gerente de Obras Terrestres e do Diretor de Engenharia, Sr. Antônio de Pádua de Deus Andrade, cuja defesa alegou que:  
a) o projeto do empreendimento foi concebido e entendido como reforma do cais existente, com o objetivo de realinhar a murada original. Em cinco dos setes segmentos da obra havia necessidade de intervenção direta na estrutura antiga, sendo que os itens que causaram maior acréscimo ao contrato foram os relacionados aos serviços na retroárea, o que corroborava o enquadramento de toda a obra como reforma;
b) a extrapolação do percentual de acréscimo de 25% foi objeto da Fiscalização 91/2015 (TC Processo 005.901/2015-4) , em que foram auditados os terceiro e quarto aditamentos, não tendo o TCU identificado impropriedades;
c) eventual rescisão do Contrato DP 30/2012, ao invés da celebração do aditivo para contemplar a reforma, ocasionaria prejuízos decorrentes do tempo necessário para realizar nova licitação e dos custos adicionais com desmobilizações e remobilizações. Ademais, haveria necessidade de compartilhar operações entre o Terminal de Passageiros, a Marinha do Brasil e o T-Grão Cargo, provisoriamente, por maior período, o que ensejaria transtornos, como descumprimentos de memorandos de entendimento e possíveis processos de perdas e danos e/ou lucros cessantes.
5. 		A SeinfraPortoFerrovia concluiu por afastar a responsabilidade dos ex-Diretores-Presidentes e pela aplicação de multa aos demais responsáveis. Contudo, o Relator divergiu dessa proposta, em função do não acolhimento das razões de justificativa apresentadas por todos os implicados, porquanto:
a)	 os termos aditivos por eles subscritos mostraram-se eivados de vícios;
b)	 a jurisprudência preponderante desta Casa não ampara atos irregulares praticados com fundamentos em pareceres técnicos e jurídicos, haja vista que: a ilegalidade era de fácil detecção por gestores públicos que lidam diariamente com os ditames das leis e normativos sobre licitações e contratos e obras públicas; os limites de acréscimo a serem observados são amplamente conhecidos, bem como a jurisprudência consolidada do Tribunal; e a obra em questão, por sua descrição contratual, porte e características, era claramente de ampliação e criação de nova estrutura para o Porto de Santos;
c)	 não procede o argumento sobre subjetividade do relatório de fiscalização e adequação ao conceito de reforma, dada a descrição do empreendimento que compreendia a ampliação, readequação e alinhamento do cais existente; instalação de novas redes, drenagem de águas pluviais, e instalação de equipamentos complementares, entre outros. Assim, considerando-se os valores previstos, tem-se que 85,70% referiam-se a serviços novos e somente 14,30% a itens considerados como reforma, passíveis de terem execução desvinculada, porquanto não mantinham as características de volume, área ou função de utilização;
d)	é inverídico que auditoria deste Tribunal (Relatório de Fiscalização 91/2015) , realizada em 2015, aprovou os montantes previstos no quarto aditamento ao Contrato DP 30/2012, posto que apenas verificou o andamento físico das obras, sem apreciar a regularidade dos acréscimos;
e)	não restou demonstrado o prejuízo às operações no Trecho 1, relativo aos custos e atrasos decorrentes de novo processo licitatório, a fim de que o Tribunal admita a extrapolação dos limites previstos na Lei 8.666/1993. A não observância de tal dispositivo só é aceitável em situações excepcionalíssimas, permeadas de imprevisibilidade e quando atendidos os requisitos previstos na Decisão 215/1999-Plenário e reafirmados em recentes decisões desta Corte (Acórdão 2157/2013-TCU-Plenáriolenário) .
6.  		Irresignado, o Sr. Antônio de Pádua de Deus Andrade interpõe recurso (peça 160) , pelo qual pleiteia reconsideração, com base nos elementos de defesa apresentados e, especialmente, nos princípios do formalismo moderado, razoabilidade e proporcionalidade.
EXAME DE ADMISSIBILIDADE
7.	Reitera-se a análise preliminar de admissibilidade promovida pela Serur (peça 161) e ratificada pelo Exmo. Ministro Benjamin Zymler (peça 163) , no sentido de se conhecer do pedido de reexame (peça 160) , com base no art. 48 da Lei 8.443/92 c/c arts. 285 e 286, parágrafo único, do Regimento Interno/TCU, suspendendo-se os efeitos referentes aos itens 9.1 e 9.2 Acórdão 1747/2020-TCU-Plenário (Peça 130) .
EXAME DE MÉRITO
8.	Delimitação
8.1.	Constitui objeto deste pedido de reexame examinar se:
a) os argumentos apresentados são capazes de elidir as irregularidades atribuídas ao recorrente;
b) houve razoabilidade e proporcionalidade na fixação do valor da multa aplicada;
c)  se a intempestividade do trâmite processual deu causa à prescrição.
Argumentos apresentados por Antônio de Pádua de Deus Andrade
9. 	Em síntese, o recorrente oferece as seguintes ponderações (peça 160) :
a) a obra se trata de uma reforma pois o objetivo era de realinhar a murada original, posto que em cinco dos sete segmentos havia a necessidade de intervenção. Em reforço, alega que a singularidade das estruturas, erigidas em meio a terra e mar e com fundamentos técnicos e geológicos distintos, tornou obrigatória a perfuração da muralha existente, de modo a formar um novo conjunto estrutural;
b) segundo relatório deste Tribunal, a extrapolação do percentual do acréscimo de 25% foi analisada durante a fiscalização nº 91/2015 (TC Processo 005.901/2015-4) , em que não se identificou qualquer irregularidade, comprovando-se a legitimidade do conceito adotado pela então Codesp;
c) a realização de um novo processo licitatório ensejaria uma série de episódios e demandaria tempo, além de novos custos. É preciso reconhecer que, pelo princípio da eficiência, a coexistência de dois contratos com o mesmo objeto não reflete o melhor planejamento possível. Empregar recursos financeiros e humanos em dois processos de contratação e ainda realizar a gestão e fiscalização dos dois contratos que, ao final, terão por função satisfazer uma única necessidade, via de regra, não se coaduna com os princípios da eficiência e da economicidade;
d) socorrendo-se da doutrina pátria (Joel de Menezes Niebuhr e Eduardo Arruda Alvim) e de jurisprudência do Tribunal de Justiça do RS, acerca dos princípios da proporcionalidade e razoabilidade, objeta que qualquer penalidade a ser aplicada requer observância adequada desses princípios, em consonância com o disposto na Lei n° 9.784/1999, que regula o processo sancionador no âmbito da Administração Pública:
 Art. 2° A Administração Pública obedecerá, dentre outros, aos princípios da legalidade, finalidade, motivação, razoabilidade, proporcionalidade, moralidade, ampla defesa, contraditório, segurança jurídica, interesse público e eficiência.
 (...) Parágrafo único.
 Nos processos administrativos serão observados, entre outros, os critérios de: (...) 
VI - adequação entre meios e fins, vedada a imposição de obrigações, restrições e sanções em medida superior àquelas estritamente necessárias ao atendimento do interesse público.
e) demonstrada a boa-fé, a ausência de dano, a atuação imediata para solucionar a irregularidade, inexistência de risco ao interesse público, ausência de má fé, bem como o histórico favorável do defendente, não há que se cogitar uma penalidade tão gravosa, devendo existir a ponderação dos princípios aplicáveis ao processo administrativo, mormente os acima aduzidos, consoante a doutrina de Maria Silvia Zanella Di Pietro:
'Mesmo quando o ilegal seja praticado, é preciso verificar se houve culpa ou dolo, se houve um mínimo de má fé que revele realmente a presença de um comportamento desonesto.' (in Direito Administrativo, 12ª ed., p.675) 
f) a Lei de Improbidade Administrativa deve punir exclusivamente o administrador público que atue com desonestidade, segundo ensina o Ministro Alexandre de Moraes: 
'A Lei de Improbidade, portanto, não pune a mera ilegalidade, mas a conduta ilegal ou imoral do agente público e de todo aquele que o auxilie voltada para a corrupção. O ato de improbidade administrativa exige para a sua consumação um desvio de conduta do agente público que no exercício indevido de suas funções afasta-se dos padrões éticos morais da sociedade, pretendendo obter vantagens materiais indevidas ou gerar prejuízos ao patrimônio público mesmo que não obtenha sucesso em suas intenções...' (in Constituição do Brasil interpretada e legislação constitucional, São Paulo: Atlas, 2002, p.2611) "
9.1. 	Por fim, o recorrente requer ainda a graduação razoável da pena, a fim de que sejam observados os princípios da proporcionalidade e boa-fé.
Análise:
Dos argumentos proferidos com vistas à elisão das irregularidades imputadas 
10. 	Inicialmente, cabe anotar que a aplicação de sanção, segundo a Lei 8.443/1992, não requer a comprovação de má-fé, dolo, obtenção de lucros por parte da recorrente, bem como demonstração de boa-fé em sentido amplo,  solução imediata da irregularidade, inexistência de risco ao interesse público, ou histórico favorável, isto porque, no âmbito do Tribunal, a ocorrência de boa-fé é considerada em favor do responsável que, embora tenha concorrido para irregularidade, seguiu as normas pertinentes, os preceitos e os princípios do direito. 
10.1. 	A análise da conduta, portanto, é feita sob o ponto de vista subjetivo, sem que seja necessária a comprovação de má-fé (dolo) , para a responsabilização do agente, como no presente caso. (Acórdão 7936/2018-TCU-Segunda Câmara - Relator Ministro Augusto Sherman; Acórdão 8987/2018-TCU-Primeira Câmara - Relator Ministro Walton Alencar Rodrigues; Acórdão 13732/2019-TCU-Primeira Câmara - Relator Ministro Walton Alencar Rodrigues) .
10.2.	 Nessa esteira, se mostra imprópria a aplicação de preceitos da Lei de Improbidade Administrativa a fim de induzir convicção de que a condenação pelo TCU carece de exigência de comprovação de conduta desonesta, dada a natureza diferenciada do conceito de improbidade, conforme a jurisprudência do STJ:
'2. Não se pode confundir improbidade com simples ilegalidade. A improbidade é ilegalidade tipificada e qualificada pelo elemento subjetivo da conduta do agente. Por isso mesmo, a jurisprudência do STJ considera indispensável, para a caracterização de improbidade, que a conduta do agente seja dolosa, para a tipificação das condutas descritas nos artigos 9º e 11 da Lei 8.429/92, ou pelo menos eivada de culpa grave, nas do artigo 10.
 (...) 
AIA 30/AM, relator Teori Albino Zavascki, Corte Especial, julgado em 21/9/2011.'
10.2.1.	Em reforço a esse entendimento, insta também alvitrar à jurisprudência deste TCU (Acórdão 1661/2021-TCU-Segunda Câmara, Relator Ministro Raimundo Carreiro) , no sentido de que: 
'...É assente na jurisprudência do TCU, que os processos de improbidade administrativa, cuja regência é pela Lei 8.492/1992, guardam peculiaridades muito distintas do processo de controle externo de Estado, integralmente regido pela Lei 8.443/1992, pelo Regimento Interno do TCU e outras normas por ele expedidas. Além disso, pelo já decantado princípio da independência das instâncias administrativa, cível e criminal, o processo de contas não se submete ao juízo formado nas demais instâncias. Constituem exceção a esse princípio a existência de decisão absolutória em processo criminal declarando a negativa de autoria ou a inexistência do fato (v.g., Acórdão 5701/2013-TCU-Segunda Câmara, de minha relatoria, 7.122/2012-TCU-1ª Câmara, rel. Min. Ana Arraes e 131/2017-TCU-Plenário, rel. Min. Walton Alencar Rodrigues) .'
10.3.   	Em outra senda, como repetiu praticamente as mesmas alegações, assinaladas às alíneas "a", "b" e "c" do item 7 deste Relatório e rejeitadas pela Unidade Técnica deste Tribunal, não há como acolhê-las, cumprindo-nos aqui reproduzir as considerações delineadas na instrução técnica que fundamentou o Voto do Ministro Relator (peça 128) : 
Da refutação ao enquadramento dos acréscimos de serviços como reforma
'Apesar da previsão do projeto executivo de ligação contínua dos segmentos 3 a 7 com as estruturas existentes, analisando-se o orçamento contratual, é possível verificar, de forma significativamente conservadora, que somente os serviços 4.3, 5.3, 6.3, 7.3 e 8.3, relativos às estruturas auxiliares desses trechos, assim como os itens 9 - Complementos, 10 - Rede de Drenagens de Águas Pluviais, 11 - Rede de Energia Elétrica e Iluminação, e 12 - Rede de Água Potável e Incêndio poderiam estar relacionados com atividades de reforma (peça 10, p. 19-42) .
Deveras, a Orientação Técnica Ibraop OT - IBR 2/2009 define reforma como 'alterar as características de partes de uma obra ou de seu todo, desde que mantendo as características de volume ou área sem acréscimos e a função de sua utilização atual.'
Desse modo, à exceção dos supramencionados, todos os serviços possuíam execução totalmente desvinculada dos demais ou não mantinham as características de volume, área ou função de utilização.' (grifamos) 
Da refutação à ausência de irregularidade com base em fiscalização anterior do TCU (nº 91/2015) 
'No que concerne à alegação de que os percentuais de acréscimos até o quarto termo aditivo já teriam sido apreciados por este Tribunal, também não merecem prosperar as justificativas apresentadas.
Com efeito, ao realizar determinada ação de controle e não identificar alguma irregularidade, este Tribunal não convalida todos aos atos procedidos até então. 
Ademais, no Relatório de Fiscalização 91/2015 (peça 7, TC Processo 005.901/2015-4) , embora haja citações aos aditivos realizados até aquele momento, não há qualquer tipo de ratificação ou sequer apreciação da regularidade dos acréscimos efetuados.' (grifamos) 
Da refutação ao desatendimento dos princípios da eficiência e da economicidade
'Por fim, não subsiste o argumento de que, caso a Codesp não tivesse adotado o limite de reforma, um novo processo licitatório teria que ser realizado, o que demandaria tempo e incorreria em custos adicionais. Igualmente não perdura a fundamentação de que as operações no Trecho 1 continuariam sendo compartilhadas entre o Terminal de Passageiros, a Marinha do Brasil e o T-Grão Cargo, condição passível de processo de perdas e danos e/ou lucros cessantes pela arrendatária, haja vista a necessidade de uso de instalações provisórias por ela.
À luz da Decisão 215/1999-TCU-Plenário e do Acórdão 50/2019-TCU-Plenário, relator Marcos Bemquerer, somente é permitido à Administração ultrapassar os limites estabelecidos no art. 65, §§ 1º e 2º, da Lei 8.666/1993, observados os princípios da finalidade, da razoabilidade e da proporcionalidade, quando satisfeitos cumulativamente os seguintes pressupostos: a) não acarretar para a Administração encargos contratuais superiores aos oriundos de uma eventual rescisão contratual por razões de interesse público, acrescidos aos custos da elaboração de um novo procedimento licitatório; b) não possibilitar a inexecução contratual, à vista do nível de capacidade técnica e econômico-financeira do contratado; c) decorrer de fatos supervenientes que impliquem dificuldades não previstas ou imprevisíveis por ocasião da contratação inicial; d) não ocasionar a transfiguração do objeto originalmente contratado em outro de natureza e propósito diversos; e) ser necessária à completa execução do objeto original do contrato, à otimização do cronograma de execução e à antecipação dos benefícios sociais e econômicos decorrentes; f) demonstrar-se - na motivação do ato que autorizar o aditamento contratual - que as consequências da outra alternativa (a rescisão contratual, seguida de nova licitação e contratação) importam sacrifício insuportável ao interesse público primário (interesse coletivo) a ser atendido pela obra ou serviço, ou sejam gravíssimas a esse interesse, inclusive quanto à sua urgência e emergência.
Desse modo, constata-se que somente a condição de a rescisão contratual e consequentemente novo processo licitatório ocasionar tempo e custos adicionais não é motivo suficiente para a Administração ultrapassar os limites estabelecidos no art. 65, §§ 1º e 2º, da Lei 8.666/1993. Deveras, é necessário que todos os pressupostos citados alhures sejam atendidos.' (grifamos) 
10.4. 	Como se vê, não restou justificada a ausência de realização de uma nova licitação para a contratação das obras residuais, ante a não caracterização do sacrifício insuportável ao interesse público primário, ou mesmo da situação de urgência e emergência. Ademais, verifica-se que as alterações foram indevidamente motivadas por falhas de planejamento, porquanto não decorrentes da superveniência de fatos não relacionados à mera correção e revisão de projetos. Tais alterações, além de ensejarem maior possibilidade de desvio de recursos, sobrepreço e superfaturamento, transfiguraram o objeto originalmente contratado em outro de natureza diversa e não foram submetidas ao crivo do certame licitatório, a fim de que propostas mais vantajosas tivessem sido ofertadas à Administração na época oportuna.
10.5. 	Considerando tais aspectos, o parecer de peça 128 assim se manifestou quanto à ilegalidade na conduta do recorrente: 
 'À luz da Lei 13.655/2018, destaca-se que, considerando os obstáculos, as dificuldades e as circunstâncias práticas que houverem imposto, limitado ou condicionado as ações do agente, não era razoável que elaborassem ou assinassem os termos aditivos indo de encontro ao art. 65, §§ 1º e 2º, da Lei 8.666/1993.
No que concerne à conduta, observou-se que o Sr. Antônio de Pádua de Deus Andrade, então Diretor de Engenharia, assinou os 6º e 7º termos aditivos à Avença DP 30/2012, cujos conteúdos implicaram a readequação da planilha contratual acima do limite legal permitido, consoante peças 82 e 83, contrariando os §§ 1º e 2º do art. 65 da Lei 8.666/1993 e, igualmente, o art. 81, §1º, da Lei 13.303/2016." 
10.6.  	A despeito do viés de ilegalidade, vale destacar ainda que a conduta do então Diretor de Engenharia representou gravíssima infração aos princípios da conveniência e oportunidade, do interesse público superveniente, da vinculação ao instrumento convocatório e da isonomia, visto que não foi ofertada aos demais licitantes a oportunidade de executar um novo projeto, muito distinto do licitado.
Da razoabilidade e proporcionalidade na fixação do valor da multa aplicada.
11.	 Nesse diapasão, insta salientar que 'no âmbito do TCU, a dosimetria da pena tem como balizadores o nível de gravidade dos ilícitos apurados, com a valoração das circunstâncias fáticas e jurídicas envolvidas, e a isonomia de tratamento com casos análogos. O Tribunal não realiza dosimetria objetiva da multa, comum à aplicação de normas do Direito Penal, e não há rol de agravantes e atenuantes legalmente reconhecido. A aplicação da sanção guarda relação com a materialidade dos fatos e a culpabilidade do responsável, não com sua capacidade financeira em quitar a dívida' (Acórdão 1137/2019-TCU-Primeira Câmara, Relator Ministro Vital do Rêgo) .
11.1.   	Aplicando-se essas balizas, e considerando-se o grau de reprovabilidade da conduta do gestor e o dano que possa ter causado ao interesse público, bem jurídico maior que se pretende resguardar, obtempero que o valor da multa aplicada ao recorrente se mostra até modesto para sancionar à altura o caso vertente. 
11.2.  	Para o exercício de 2020, o valor atualizado, utilizado como parâmetro para a quantificação da multa prevista no art. 58, da LO/TCU, foi definido pela Portaria TCU n. 8, de 20/1/2020, que fixou o seu valor máximo em R$ R$ 64.920,00, com espeque no § 1º do art. 268 do RI/TCU.
11.3. 	Portanto, à luz desses dispositivos, a multa aplicada na quantia de R$ 15.000,00 corresponde a apenas 23,10 % do valor máximo estabelecido pelo normativo, percentual este que se encontra dentro dos parâmetros estabelecidos pelo RI/TCU, mas que não condiz com os agravantes aqui suscitados quando confrontados com a magnitude do valor da contratação levada a efeito (R$ 414.527.992,51) , montante muito elevado em relação às demais pactuações celebradas pela Administração Pública. 
11.4. 	Nessa perspectiva, não se afigura plausível arguir violação aos princípios da razoabilidade e proporcionalidade com referência aos parâmetros utilizados na dosimetria da multa. Conforme pontuado, essa pretensão somente seria racional em ótica inversa, porquanto a dosimetria se mostra aquém da gravidade apontada, de modo que, a princípio, seria conveniente a esta Corte majorar o valor imputado, o que não é exequível todavia, por conta do princípio da reformatio in pejus.
Da possível ocorrência de prescrição
12.	A não ocorrência da prescrição está bem caracterizada nos autos, ante o interregno inferior a cinco anos entre os possíveis termos finais (data do despacho de determinação da citação - 20/11/2017, peça 90; e data da realização da citação - 13/11/2017, peça 91) e inicias de contagem (data do 6º aditivo, 30/11/2015 - peça 82; e instrução do TCU que inaugurou  a apuração dos fatos, em 13/10/2017 - peça 84) . 
13. 	Ante todo o exposto, mister se faz negar provimento ao pedido, tanto quanto ao mérito, como quanto à redução do valor da multa aplicada, mantendo-se inalterado os termos da Decisão vergastada. 
CONCLUSÃO
14.	Das análises anteriores, conclui-se que:
	a) as razões recursais aduzidas pelo recorrente revelaram-se sem força probatória para enfrentar as evidências que sustentam as irregularidades a ele atribuídas;
	b) a dosimetria da multa aplicada não causou afronta aos princípios da razoabilidade e proporcionalidade;
c) não se identificaram causas que pudessem caracterizar a ocorrência de prescrição.
15.	Sendo assim, propor-se-á o conhecimento deste apelo, para no mérito negar-lhe provimento.
PROPOSTA DE ENCAMINHAMENTO
16.	Diante do exposto, submete-se à consideração superior esta análise do pedido de reexame interposto por Antônio de Pádua de Deus Andrade (peça 160) , contra o Acórdão 1747/2020-TCU-Plenário, propondo-se, com fundamento nos artigos 32, inciso I, e 33, da Lei 8.443/92, c/c o artigo 285 do RI/TCU:
a) 	conhecer do recurso e, no mérito, negar-lhe provimento;
 	b) dar ciência da deliberação que vier a ser proferida aos responsáveis, à Autoridade Portuária de Santos S.A. e à Procuradoria da República no Município de Santos/SP."
6.	O Diretor da unidade técnica, atuando por delegação de competência do Secretário, aquiesceu ao referido encaminhamento.
	É o relatório.

Gleydson do Nascimento Guimaraes (14.027/OAB-PA) e outros, representando Antônio de Pádua de Deus Andrade; Aldo dos Santos Ribeiro Cunha (311.787/OAB-SP) e outros, representando Autoridade Portuária de Santos S.A.

Não atuou.

PEDIDO DE REEXAME EM ACOMPANHAMENTO. OBRAS DE AMPLIAÇÃO E REFORMA DO CAIS DE OUTERINHOS. REDUÇÃO DO OBJETO. CONSIDERAÇÃO DE TODA A OBRA COMO REFORMA. NÃO OBSERVÂNCIA DOS LIMITES DE ACRÉSCIMO PREVISTOS NA LEI 8.666/1993. IRREGULARIDADE CONSUMADA NO 4º TERMO ADITIVO. ALTERAÇÕES POSTERIORES DE BAIXA MATERIALIDADE. CONHECIMENTO E PROVIMENTO. APROVEITAMENTO DA ANÁLISE PARA OUTRO GESTOR SUJEITO ÀS MESMAS CIRCUNSTÂNCIAS OBJETIVAS.

ACOMPANHAMENTO (ACOM)

Secretaria de Recursos (Serur); e Secretaria de Fiscalização de Infraestrutura Portuária e Ferroviária (SeinfraPor).

Cuidam os autos de pedido de reexame interposto pelo Sr. Antônio de Pádua de Deus Andrade, então Diretor de Engenharia da Autoridade Portuária de Santos S.A., contra o Acórdão 1747/2020-TCU-Plenário.
2.	O presente feito trata originalmente de acompanhamento, autuado por determinação do item 9.5 do Acórdão 3135/2011-TCU-Plenário, com o objetivo de apreciar a Concorrência 11/2011-Codesp e o contrato dela decorrente, cujo objeto era a execução das obras de construção e adequação para alinhamento do Cais de Outerinhos no Porto de Santos, assim como o contrato dela decorrente.
3.	Para a execução do empreendimento, a Companhia Docas do Estado de São Paulo (Codesp) assinou o Contrato DP 30/2012 com o Consórcio Serveng/Constremac/Constran, composto pelas construtoras Serveng Civilsan S.A. - Empresas Associadas de Engenharia, Constremac Construções Ltda. e Constran S/A - Construções e Comércio. O valor original pactuado foi de R$ 287.270.100,18.
4.	Ao longo da execução das obras, foi verificada a necessidade de seguidas modificações de projeto, sendo a mais significativa a substituição da estaca raiz por estaca escavada, devido à dificuldade de execução dos serviços em face dos riscos que eles impunham à estrutura do cais existente.
5.	A fim de abarcar a referida alteração de projeto, a entidade contratante suprimiu quase todos os serviços atinentes à segunda fase da obra, de modo que, após sete aditamentos, houve acréscimos e supressões que corresponderam, respectivamente, a 31,58% e 35,39% do valor original do contrato. Ao final, o ajuste alcançou a cifra de R$ 274.313.819,86.
6.	Na fundamentação legal dos diversos termos aditivos, a Codesp considerou a obra como uma reforma, tendo indicado que os percentuais de alteração estavam de acordo com os limites pertinentes estabelecidos no art. 65 da Lei 8.666/1993.
7.	Todavia, a Secretaria de Fiscalização de Infraestrutura Portuária e Ferroviária (SeinfraPortoFerrovia) verificou que parte significativa do empreendimento consistia na ampliação do cais por meio de implantação de nova infraestrutura, sendo que a reforma no cais existente correspondia à realização de algumas intervenções para a segurança estrutural e a interface entre a estrutura nova e a existente.
8.	Diante desse cenário, foi promovida a audiência de diversos gestores, dentre os quais o Sr. Antônio de Pádua de Deus Andrade, pela conduta especificada a seguir: "assinar o 6º TA e o 7º TA ao Contrato DP 30/2012, referente à obra de construção e adequação para alinhamento do Cais de Outerinhos no Porto de Santos, considerando toda a obra como reforma, com acréscimos em percentual superior ao legalmente permitido, contrariando ao disposto nos §§ 1º e 2º do art. 65 da Lei 8.666/1993 e, igualmente, ao art. 81 §1º da Lei 13.303/2016".
9.	Após o encaminhamento da resposta, o Tribunal decidiu, por meio do Acórdão 1747/2020-TCU-Plenário, aplicar a multa individual de R$ 15.000,00 ao responsável, com fulcro no art. 58, inciso II, da Lei 8.443/1992.
10.	Cabe destacar que outros gestores foram chamados em audiência e multados em razão da extrapolação do limite legal de acréscimo contratual, consubstanciada no 4º e no 5º Termos Aditivos.
11.	Irresignado com esta deliberação, o Sr. Antônio de Pádua de Deus Andrade ingressou com o presente pedido de reexame, no qual alegou, em apertada síntese, que:
a) 	a obra se trata de uma reforma pois o objetivo era de realinhar e perfurar a murada original, de forma que, em cinco dos sete segmentos houve necessidade de intervenção;
b) 	a extrapolação do percentual de acréscimo de 25% foi analisada durante a fiscalização 91/2015 (TC Processo 005.901/2015-4) , a qual não identificou qualquer irregularidade, comprovando-se a legitimidade do conceito adotado pela então Codesp;
c)	a realização de um novo processo licitatório demandaria tempo, além de novos custos; a coexistência de dois contratos com o mesmo objeto não reflete o melhor planejamento possível, estando em desacordo com os princípios da eficiência e da economicidade;
d)	é preciso levar em conta os princípios da proporcionalidade e razoabilidade na avaliação da conduta dos gestores;
e)	considerando a ausência de dano, a atuação imediata do responsável para solucionar a irregularidade, a inexistência de risco ao interesse público, a não demonstração de má-fé e o histórico favorável do defendente, não há que se cogitar uma penalidade tão gravosa;
f)	deve existir a ponderação dos princípios aplicáveis ao processo administrativo, mormente os acima aduzidos, consoante a doutrina de Maria Sylvia Zanella Di Pietro: "Mesmo quando o ilegal seja praticado, é preciso verificar se houve culpa ou dolo, se houve um mínimo de má fé que revele realmente a presença de um comportamento desonesto" (DI PIETRO, Maria Sylvia Zanella. Direito Administrativo. Rio de Janeiro: Forense, 12ª ed., p. 675) ; e
g)	a Lei de Improbidade Administrativa deve punir exclusivamente o administrador público que atue com desonestidade, segundo ensina o Ministro Alexandre de Moraes (citou) .
12.	O auditor da Serur analisou as razões recursais apresentadas e concluiu que estas não se mostraram aptas a afastar as irregularidades atribuídas ao recorrente. Ademais, pontuou que a dosimetria da multa aplicada não causou afronta aos princípios da razoabilidade e proporcionalidade.
13.	Dessa forma, a unidade técnica alvitrou, em pareceres uniformes, que o recurso fosse conhecido e, no mérito, desprovido.
14.	Feito esse necessário resumo, passo a decidir.
15.	Preliminarmente, conheço do pedido de reexame, por reputar atendidos os requisitos de admissibilidade previstos no art. 48 da Lei 8.443/1992.
16.	Quanto ao mérito, ressalto que a caracterização da obra como uma nova infraestrutura, e não como uma reforma, para fins de aplicação do art. 65 da Lei 8.666/1993, foi bem assentada no voto condutor da deliberação atacada, que escrutinou a característica dos serviços e os itens da planilha orçamentária e verificou que "[...] 85,70% referiam-se a serviços novos e somente 14,30% a itens considerados reforma".
17.	Sendo assim, à míngua dos elementos trazidos pelo recorrente nessa etapa processual, refuto o argumento de que a obra se tratava de uma reforma e que os acréscimos ocorridos estavam compatíveis com os limites legais.
18.	Da mesma forma, acolho a análise da Serur, que, por sua vez, manteve o entendimento do Acórdão 1747/2020-TCU-Plenário, no sentido de que a situação em exame não atendeu aos requisitos previstos na Decisão 215/1999-Plenário, de modo que foi irregular o acréscimo de serviços ao Contrato DP 30/2012 em percentual superior ao legalmente permitido nos §§ 1º e 2º do art. 65 da Lei 8.666/1993, vigente à época.
19.	O mesmo se afirma acerca do exame empreendido pela unidade técnica quanto à inaplicabilidade dos critérios de imputação de sanção do regime de improbidade administrativa, uma vez que o exercício do poder sancionatório desta Corte de Contas decorre da Lei 8.443/1992 e está sujeito, tão somente, às balizas do Decreto-lei 4.657, de 4 de setembro de 1942 (Lei de Introdução às Normas do Direito Brasileiro - LINDB) , em especial dos arts. 20, 21, 22 e 28.
20.	Nesse cenário, caminhar-se-ia para concordar com os pareceres anteriores quanto ao mérito do presente expediente recursal, se não fosse uma circunstância que sobressaiu do exame dos elementos acostados nos autos.
21.	Compulsando a instrução da SeinfraPortoFerrovia, observo que os gestores da Codesp promoveram alterações contratuais nos seguintes percentuais, frente ao valor original da avença:
	Aditivos
	Percentual de acréscimo acumulado
	Percentual de decréscimo acumulado

	4º aditamento
	29,69%
	-33,23%

	5º aditamento
	31,39%
	-35,16%

	6º aditamento
	31,50%
	-35,28%

	7º aditamento
	31,58%
	-35,39%

22.	Os números acima sugerem que a modificação ocorrida no contrato basicamente se deu no 4º Termo Aditivo, o que é condizente com a própria análise realizada pela unidade técnica, que apurou que "[...] a fundamentação para sua assinatura foi a necessidade de alteração de parte da fundação do empreendimento de estaca raiz para estaca escavada". 
23.	Sendo assim, observo que as alterações posteriores foram residuais e pouco alteraram a estrutura do pacto jurídico que se originou após a assinatura do 4º Termo Aditivo. 
24.	Considerando apenas o 6º e o 7º Termos Aditivos, os únicos assinados pelo Sr. Antônio de Pádua de Deus Andrade, verifico que as modificações por ele autorizadas representaram acréscimos acumulados de apenas 0,11% e 0,19% comparativamente ao 5º Termo Aditivo. Tal constatação permite afirmar que a conduta do gestor pouco contribuiu para a irregularidade apurada nos autos, que, em minha visão, consumou-se no 4º Termo Aditivo.
25.	Avançando sobre o exame da culpabilidade do então Diretor de Engenharia da Autoridade Portuária de Santos S.A., entendo que não era razoável exigir que ele tivesse revisitado a análise da legalidade dos aditivos anteriores e houvesse se recusado a assinar instrumentos que pouco alteraram a situação pretérita, sob o argumento de que o valor acumulado tinha extrapolado o limite legalmente permitido.
26.	Dito de outra forma, sou da opinião de que o defendente se encontrava diante de uma irregularidade já consumada, ao firmar o 6º e o 7º Termos Aditivos, motivo pelo qual entendo incorreto aplicar-lhe qualquer multa, seja pela pequena materialidade dos atos por ele praticados, seja pela inexigibilidade de conduta diversa.
27.	As mesmas considerações se aplicam ao Sr. José Alex Botelho de Oliva, Diretor-Presidente da Codesp, que, apesar de não ter recorrido do Acórdão 1747/2020-TCU-Plenário, encontra-se na mesma situação fática do Sr. Antônio de Pádua de Deus Andrade, já que ele também assinou o 6º e o 7º Termos Aditivos. Tal circunstância impõe o aproveitamento da análise acima realizada, conforme o art. 161 do Regimento Interno do TCU.
28.	Por consequência, os acréscimos ocorridos no 5º, no 6º e no 7º Termos Aditivos devem ser excluídos da fundamentação da multa aplicada aos demais responsáveis, o que não tem o condão de alterar o mérito de suas situações individuais, uma vez que os Srs. Paulo Manuel Varela Casasco, Otto Forjaz Loureiro e Angelino Caputo e Oliveira também assinaram o 4º Termo Aditivo.
29.	Diante de todo o exposto, VOTO por que seja adotada a deliberação que ora submeto a este Colegiado. 
TCU, Sala das Sessões, em 14 de julho de 2021.
BENJAMIN ZYMLER 
Relator